臺灣屏東地方法院民事判決
                                     109年度重訴字第79號
原      告  鍾國順  
訴訟代理人  張介鈞律師
被      告  鍾國智  
            鍾國峯  
上 列一 人
訴訟代理人  林亮宇律師
複 代理 人  陳玄儒律師
            吳建宏  
上列當事人間請求分割共有物事件，本院於民國111年1月27日言
詞辯論終結，判決如下：
    主      文
兩造共有坐落屏東縣○○鄉○○段0000地號面積571.77平方公尺土地
，依下列方法分割：㈠如附圖一所示編號甲部分面積384.96平方
公尺分歸被告鍾國智取得；㈡如附圖一所示編號乙部分154.52平
方公尺分歸被告鍾國峯取得；㈢如附圖一所示編號丙部分面積32.
29平方公尺分歸原告取得。
兩造共有坐落屏東縣○○鄉○○段0000地號面積2,358.65平方公尺土
地，依下列方法分割：㈠如附圖一所示編號B部分749.23平方公尺
分歸被告鍾國智取得；㈡如附圖一所示編號C部分面積749.23平方
公尺分歸被告鍾國峯取得；㈢如附圖一所示編號D部分面積749.24
平方公尺分歸原告取得；㈣如附圖一所示編號A部分面積110.95平
方公尺分歸兩造按應有部分各3分之1維持共有。
前二項分割結果，被告鍾國智、鍾國峯應補償原告各如附表二所
示之金額。
訴訟費用由兩造按如附表一「訴訟費用負擔比例」欄所示比例負
擔。
    事實及理由
一、本件被告鍾國智未於言詞辯論期日到場，核無民事訴訟法第
    386 條各款所列情形，爰依原告聲請，由其一造辯論而為判
    決。
二、原告主張：坐落屏東縣○○鄉○○段0000地號面積571.77平方公
    尺土地（下稱系爭1006地號土地）為都市計畫農業區用地，
    同段1007地號面積2,358.65平方公尺土地（下稱系爭1007地
    號土地，與系爭1006地號土地以下合稱系爭2 筆土地）為都
    市計畫乙種工業區用地，均為兩造所共有，應有部分各為3 
    分之1 。系爭2筆土地依其使用目的並無不能分割之情形，
    共有人間亦未以契約訂有不分割之期限，惟其分割之方法迄
    不能協議決定，爰依民法第823 條第1 項、第824 條第2 項
    規定，請求裁判分割系爭1006、1007地號土地。關於系爭2
    筆土地之分割方法，伊主張按如民國110 年3 月18日複丈成
    果圖（下稱附圖一）所示方法分割，將編號丙部分面積32.2
    9 平方公尺及編號D 部分面積749.24平方公尺分歸伊取得，
    編號甲部分面積384.96平方公尺及編號B 部分面積749.23平
    方公尺分歸被告鍾國智取得，編號乙部分面積154.52平方公
    尺及編號C 部分面積749.23平方公尺分歸被告鍾國峯取得，
    編號A 部分面積110.95平方公尺則作為道路，按兩造原應有
    部分比例繼續維持共有，並聲明：兩造共有系爭2 筆土地，
    准予分割。
三、被告鍾國峯則以：伊同意分割系爭2筆土地，惟不同意原告
    所提方案，伊主張以變價方式分割，蓋系爭1007地號土地為
    乙種工業區用地，將土地細分後顯不利於大面積興建工廠作
    工業使用。又被告鍾國智目前在系爭2筆土地設置地上物，
    並占有使用，若採原物分割，將衍生拆屋還地等訴訟，使法
    律關係複雜化，悖離共有物分割之目的，不利於全體共有人
    ，而採變價方式分割則可利用競標以獲取高價，而提高土地
    之價值及全體共有人之利益。惟倘採原物分割之方式，伊主
    張由伊受分配於如附圖一所示編號D 、丙部分，蓋伊與原告
    現均未使用系爭2 筆土地，不應由伊分得如附圖一所示編號
    C 、乙部分，而承擔其上有被告鍾國智所有地上物之不利益
    等語，資為抗辯，並聲明：同意分割。被告鍾國智未於言詞
    辯論期日到場，亦未提出書狀作何聲明或陳述。
四、按各共有人，除法令另有規定外，得隨時請求分割共有物。
    但因物之使用目的不能分割或訂有不分割之期限者，不在此
    限。分割之方法不能協議決定，或於協議決定後因消滅時效
    完成經共有人拒絕履行者，法院得因任何共有人之請求，命
    為下列分配：一、以原物分配於各共有人。但各共有人均受
    原物之分配顯有困難者，得將原物分配於部分共有人。二、
    原物分配顯有困難時，得變賣共有物，以價金分配於各共有
    人；或以原物之一部分分配於各共有人，他部分變賣，以價
    金分配於各共有人。以原物為分配時，如共有人中有未受分
    配，或不能按其應有部分受分配者，得以金錢補償之；因共
    有人之利益或其他必要情形，得就共有物之一部分仍維持共
    有。民法第823條第1 項、第824 條第2 項、第3項及第4 項
    定有明文。查系爭2筆土地均為兩造所共有，各共有人之應
    有部分如附表一所示之事實，有土地登記謄本在卷可稽。又
    系爭2筆土地依其使用目的均無不能分割之情形，兩造間亦
    未以契約訂有不分割之期限一節，為兩造所不爭執，則原告
    提起本件訴訟，請求裁判分割上開2 筆土地，於法即無不合
    。
五、本件之爭點為：系爭2筆土地如何分割，方為公平適當？茲
    論述如下：
  ㈠按法院裁判分割共有物，定其分配，應斟酌各共有人之利害
    關係、使用情形，及共有物之性質、價格、利用價值及經濟
    效用決之。次按法院裁判分割共有物，究以原物分割或變價
    分配其價金，固有自由裁量之權，不受共有人主張之拘束，
    但仍應斟酌當事人之聲明，共有物之性質、利用價值、經濟
    效用及全體共有人利益等，公平裁量，必於原物分配有困難
    者，始得變賣，以價金分配於各共有人。
　㈡經查，兩造共有之系爭1006、1007地號土地分別為都市計畫
    農業區用及乙種工業區用地，系爭1006地號土地未與道路相
    鄰，系爭1007地號土地西側則臨接寬約3.5公尺之柏油道路(
    即屏東縣內埔鄉學興路201巷)。系爭2筆土地現由被告鍾國
    智占有使用，其占用範圍如109 年6 月22日複丈成果圖(下
    稱附圖二)所示暫編地號1006(1)部分面積380.29平方公尺及
    暫編地號1007部分面積1,059.84平方公尺，前開土地上有其
    興建之未辦保存登記磚造鐵皮建物1棟，作為汽車保養廠使
    用，暨磚造鐵皮及H型鋼鐵皮建物各1棟，作為學生宿舍使用
    ，上開範圍之南側，則由其種植檳榔。另系爭2筆土地上有
    兩造之父所遺水泥磚造工寮1座，據到場兩造表示分割後毋
    庸保留等情，有土地登記謄本、地籍圖謄本、土地使用分區
    證明書及現場照片在卷足憑(見本院卷第27頁至31頁、第65
    至67頁、第85頁至91頁)， 並經本院會同屏東縣潮州地政事
    務所測量員到場勘測屬實，製有勘驗測量筆錄及複丈成果圖
    在卷足憑( 見本院卷第193至209頁、第213頁、第271至277
    頁) ，堪認屬實。
　㈢關於系爭2筆土地之分割方法，原告主張按如附圖一所示方法
    分割，被告鍾國峯則主張變價分割。查被告鍾國智占用如附
    圖二所示暫編地號1006(1)部分面積380.29平方公尺及暫編
    地號1007部分面積1,059.84平方公尺，而原告陳稱其將來欲
    使用如附圖一所示編號丙、D部分興建建物等語，則遽予變
    價分割，對於原告及被告鍾國智並不公平。又系爭2筆土地
    面積均達500平方公尺以上，合併之形狀亦屬方整，而兩造
    之應有部分均等，按兩造應有部分比例折算之面積分割，大
    致上並無困難，是尚無原物分割顯有困難之情事。被告鍾國
    峯辯稱：系爭1007地號土地為乙種工業區用地，將土地細分
    後顯不利於大面積興建工廠作工業使用，且因被告鍾國智目
    前在系爭2筆土地設置地上物，若採原物分割，將使法律關
    係複雜化，不利於全體共有人，而變價分割可利用競標以獲
    取較高價，而提高土地之價值及全體共有人之利益，應予變
    價分割云云，尚無足採。反觀，若採如附圖一所示方法分割
    ，將編號丙部分面積32.29 平方公尺及編號D 部分面積749.
    24平方公尺分歸原告取得，編號甲部分面積384.96平方公尺
    及編號B 部分面積749.23平方公尺分歸被告鍾國智取得，編
    號乙部分面積154.52平方公尺及編號C 部分面積749.23平方
    公尺分歸被告鍾國峯取得，編號A 部分面積110.95平方公尺
    作為道路，按兩造原應有部分比例繼續維持共有，則兩造受
    分配之土地，形狀均屬完整，並均可利用維持共有之編號A 
    部分土地銜接學興路201巷，且編號A部分土地西北側銜接學
    興路201巷處設0.5公尺之截角，亦有利於車輛轉彎進出使用
    ，復可大部分保留被告鍾國智設置之未保存登記建物。其次
    ，原告之住所在高雄市楠梓區，陳稱其將來欲使用如附圖一
    所示編號丙、D部分興建建物；被告鍾國峯陳稱其已搬遷並
    居臺中市，主張以變價方式分割系爭2筆土地各等語，則考
    量系爭2筆土地之使用現況及兩造之使用計畫，將如附圖一
    所示編號丙、D部分分歸原告，編號甲、B部分分歸被告鍾國
    智，編號乙、C部分分歸被告鍾國峯取得，對於兩造均無明
    顯之不利益。被告鍾國峯雖辯稱：如按如附圖一所示方法分
    割，應將編號丙、D部分分歸伊取得，以避免伊承擔受分配
    土地上存有被告鍾國智之建物，及須補償其他共有人之不利
    益云云。然如採前開分割方法，被告鍾國智設置之未辦保存
    登記建物，大部分均坐落在其所受分配如附圖一所示編號甲
    、B部分土地，被告鍾國峯所受分配如附圖一編號乙、C部分
    土地上，固仍有部分被告鍾國智設置之建物，惟原告所受分
    配如附圖一所示編號丙、D部分土地上，亦有被告鍾國智種
    植之檳榔，有勘驗測量筆錄在卷可憑(見本院卷第193至209
    頁)。再者，分割共有物事件，各共有人間之金錢補償，係
    因其等受分配之共有物價格不相當，基於公平原則所產生之
    必然結果，縱因分割結果而須以金錢補償或受補償，亦難謂
    有何不利益。從而，被告鍾國峯所辯：將如附圖一所示編號
    乙、C部分分配予伊，對伊不利云云，亦無足採。本院審酌
    上情，因認按如附圖一所示方法分割，將編號丙部分面積32
    .29 平方公尺及編號D 部分面積749.24平方公尺分歸原告取
    得，編號甲部分面積384.96平方公尺及編號B 部分面積749.
    23平方公尺分歸被告鍾國智取得，編號乙部分面積154.52平
    方公尺及編號C 部分面積749.23平方公尺分歸被告鍾國峯取
    得，編號A 部分面積110.95平方公尺分歸兩造按應有部分各
    3分之1繼續維持共有，應屬公平適當，爰據此分割系爭2筆
    土地各如主文第1 、2 項所示。
　㈣按法院裁判分割共有物，除應斟酌各共有人之利害關係，及
    共有物之性質外，尚應斟酌共有物之價格，倘共有人中有不
    能按其應有部分受分配，或所受分配之不動產，其價格不相
    當時，法院非不得命以金錢補償之（最高法院57年台上字第
    2117號判例意旨參照）。查系爭2筆土地雖非合併分割，惟
    其各別分割後所生金錢補償事宜，並非不得一併處理。本件
    分割結果，兩造受分配土地之面積，與其等應有部分折算之
    面積不相當，且受分配位置不同，不能單憑土地面積之多寡
    決定其價值，是本件應有金錢補償問題。本院於徵詢到場當
    事人之意見後，囑託牛津學堂不動產估價師事務所鑑定按如
    附圖一所示方法分割後各筆土地之價值，暨共有人間因受分
    配土地價值增減而應補償或受補償之金額，並製作不動產估
    價報告書。上開鑑定結果，乃該估價師考量各筆土地之面積
    、寬度、深度、形狀、地勢、臨街情形、道路種類及連接道
    路寬度等情況，採用比較法之土地開發分析法評估所作成，
    原告及被告鍾國峯均同意按上開不動產估價報告書之補償標
    準為補償，被告鍾國智則未對此表示意見，爰據此計算並諭
    知本件兩造應互相補償之金額如主文第3 項所示。
六、據上論結，本件原告之訴為有理由，依民事訴訟法第385 條
    第1 項前段、第78條、第80條之1 、第85條第1 項但書，判
    決如主文。
中　　華　　民　　國　111 　　年　 　2　　月　　17　　日
                  民事第二庭    法　官  薛全晉
正本係照原本作成。
如對判決上訴，須於判決送達後20日內向本院提出上訴狀，其未
表明上訴理由者，應於提出上訴後20日內向本院補提理由書狀（
均須按他造當事人之人數附繕本）。
如委任律師提起上訴者，應一併繳納上訴審裁判費。　　　　　
　　　　
中　　華　　民　　國　　111 　年　　2 　　月　　17　　日
　　　　　　　　　　            書記官  王鏡瑜
附表一：
編號 共有人   1006地號土地（571.77㎡）     1007地號土地（2,358.65㎡）  合計面積（㎡） 扣除如附圖一所示編號A 部分面積110.95㎡道路後，應受分配之面積（㎡） 受分配面積（㎡） 面積增減 訴訟費用負擔比例   應有部分 換算面積（㎡） 應有部分 換算面積（㎡）       1 鍾國順   1/3  190.59   1/3 786.22 976.81 939.83 781.53 -158.3  1/3  2 鍾國智   1/3  190.59   1/3 786.22 976.81 939.82 1134.19 +194.37  1/3  3 鍾國峯   1/3  190.59   1/3 786.21 976.8 939.82 903.75 -36.07  1/3   合   計    1/1  571.77   1/1 2,358.65 2,930.42 2819.47 2819.47   

附表二：（新臺幣/元）
應為補償者     鍾國智     鍾國峯     合計 應受補償者      鍾國順    1,347,550     476,494   1,824,044